---
title: "Variables aléatoires réelles"
date: "Semaine 2"
lang: "fr"
geometry: margin=2cm
output:
  pdf_document:
    toc: true
urlcolor: blue
---

```{r setup, include=FALSE}
knitr::opts_chunk$set(echo = TRUE, fig.width=8, fig.height=4)
```



## Objectifs 

Les objectifs de la séance sont d'appliquer les définitions liées aux lois de probabilités, fonction de répartition, densité de probabilité, calcul d'espérance, théorème de transfert, fonction génératrice des moments. 

## Consignes

Il est **fortement conseillé** de compiler (`Knit`) le document régulièrement afin de vérifier l’absence d’erreurs.

Pour valider une réponse comportant un code R à compléter, il peut être nécessaire de **modifier l’instruction**  `eval = FALSE` en `eval = TRUE` (ou de la supprimer).

Les réponses attendues devront être clairement rédigées, ne pas se limiter aux codes informatiques à compléter, et traiter l’ensemble des points abordés dans les questions.

Les réponses attendues ne dépassent pas quelques lignes. Résumez les calculs faits sur papier et soyez parcimonieux dans l'utilisation de formules LaTex.



## Exercice 1. Loi exponentielle

Soit $\lambda >0$. La loi exponentielle $\mathcal E(\lambda)$ modélise le temps d'attente d'un événement survenant au hasard avec un taux (une fréquence) $\lambda$. 

On considère la fonction de répartition de la loi exponentielle, définie de la manière suivante

$$
F(t) = \left\{
\begin{array}{ll}
1 - e^{-\lambda t}  & \text{si } t > 0 \, , \\
0  & \text{sinon.} \\
\end{array}
\right.
$$


### Question 1

1. Vérifiez que la fonction $F$ possède les propriétés de la fonction de répartition d'une loi continue. 

2. Calculez la densité de probabilité associée à cette loi. 

**Réponse.** La réponse peut être rédigée sur une feuille de papier libre. 

### Question 2

1. Effectuez $n = 1000$ tirages indépendants de la loi exponentielle de paramètre $\lambda = 3$. 

2. Représentez un histogramme de l'échantillon correspondant. Superposez la courbe de la densité de la loi exponentielle de paramètre $\lambda = 3$ à cet histogramme. 

**Réponse.**  Complétez le code suivant 

```{r, eval = FALSE}
# remplacer eval = FALSE par eval = TRUE

 # taille de l'échantillon 
 n = 1000

 # simulation : help(rexp)
 x <- rexp(quelque_chose_ici)
 
 # histogramme :  help(hist)
 hist(x, col = "white", nclass = 20, las = 1, prob = TRUE)
 curve(dexp(something_else_here), 0, 2, col = "green4", add = TRUE)
```



### Question 3

Soit $X$ une variable aléatoire de loi exponentielle $\mathcal E(\lambda)$.

1.  Calculez la médiane de $X$, c'est à dire, le nombre $m$ tel que $\text{P}(X \leq m) =\frac12$.

2. Vérifiez le résultat pour l'échantillon simulé dans la question précédente. 

**Réponse.**  La réponse au premier point peut être rédigée sur une feuille de papier libre. La vérification utilise la fonction `median`. Utiliser le bouton `+c` pour créer un bout de code. 

 
### Question 4

Soit $U$ une variable aléatoire de loi uniforme sur (0,1).


1. Montrez que la variable aléatoire $X = F^{-1}(U) = -\ln(1-U)/\lambda$ suit la loi exponentielle de paramètre $\lambda$.

2. Réciproquement, soit $X$ une variable aléatoire de  loi exponentielle de paramètre $\lambda$. Montrez que $U = F(X)$ suit la loi uniforme sur (0,1).

**Réponse.**  La réponse peut être rédigée sur une feuille de papier libre. 

### Question 5

Déduisez de la question précédente une méthode de simulation d'une loi exponentielle de paramètre $\lambda = 1$ à partir d'une variable aléatoire de loi uniforme (simulée avec `runif`).

**Réponse.**  La solution peut être rédigée sur une feuille de papier libre. 

### Question 6

Pour un échantillon de loi uniforme de taille $n = 1000$, vérifiez à l'aide d'un test graphique que la méthode proposée semble correcte. Discutez le résultat obtenu. 


**Réponse.** Complétez les codes et commentaires ci-dessous.

```{r, eval = FALSE}
# remplacer eval = FALSE par eval = TRUE

 n = 1000
 # generation de 1000 tirages uniformes
 u <- runif(n)
 
 # fonction de répartition de la loi Exp(1)
 cdf <- function(x){
   la_formule_qu_il_faut_ou_il_faut
 }

 # transformation 
   x = a_toi_de_trouver
 
 # quesaco
 prob = sapply(x, FUN = function(a) mean(x < a)) 
 
 # quoicoubé
 plot(prob, cdf(x), cex = .3, pch = 19, col = "grey") 
 abline(0,1, col = 2, lty = 2)
```



### Question 7

Soit $X$ une variable aléatoire de loi exponentielle de paramètre $\lambda$. Soit $t > 0$ et $S(t) = \text{P}(X > t)$. Montrez que 

$$
- \ln S(t)   = \lambda t \, .
$$

**Réponse.**  La solution peut être rédigée sur une feuille de papier libre. 


### Question 8

En déduire une méthode graphique pour tester que la loi exponentielle est acceptable pour un échantillon sans en connaître le paramètre. Le graphique permet-il d'estimer  la valeur inconnue ? 


**Réponse.**   Complétez les codes et leurs commentaires ci-dessous. N'oubliez pas de répondre à la question.


```{r, eval = FALSE}
# remplacer eval = FALSE par eval = TRUE
 set.seed(2)
 # On simule une loi exponentielle de paramètre inconnu
  x = rexp(n, sample(10, 1))
 
 # que fait ce code etrange
 surv = sapply(x, FUN = function(a) mean(x > a)) 
 
# et celui-ci
 plot(x, quoi_coubé, cex = .3, pch = 19, col = "grey") 
 grid()
```





# Espérance, formule de transfert, variance, somme de variables aléatoires

## Exercice 2. Loi exponentielle (suite)

### Question 1

Soit $X$ une variable aléatoire de loi exponentielle de paramètre $\lambda > 0$.  Calculez l'espérance de la variable aléatoire $X$. 

**Réponse.**  La réponse peut être rédigée sur une feuille de papier libre. Donnez le résultat. 


### Question 2

Calculez la variance de la variable aléatoire $X$.

**Réponse.**  La réponse peut être rédigée sur une feuille de papier libre. Donnez le résultat. 




### Question 3

On suppose que la loi exponentielle représente le temps d'attente d'un événement de fréquence $\lambda = 1/10$, c'est à dire un événement toutes les 10 secondes. 

Vérifiez empiriquement les résultats obtenus pour l'espérance et la variance à l'aide d'une simulation numérique. 


**Réponse.** On effectue 10000 tirages aléatoires. 
Complétez et commentez les codes suivants. Arrondissez les résultats a 2 décimales.

```{r, eval = FALSE}
# remplacer eval = FALSE par eval = TRUE

n = 10000
lambda = .1

# comment 1
x <- rexp(n, lambda)

# comment 2
cat("moyenne empirique :", round(mean(x), 2),"\n")
cat("espérance :",  a_completer,"\n")

# comment 3
cat("variance empirique :", round(var(x), 2),"\n")
cat("variance :",  a_completer,"\n")
```


### Question 4

On suppose que $X$ et $Y$  sont deux variables aléatoires indépendantes de loi exponentielle de paramètre $\lambda = 1/10$.

1. Déterminez la densité de la loi de la variable $Z = X + Y$. 

2. Vérifiez empiriquement le résultat obtenu à l'aide d'une simulation numérique.

**Réponse.** On effectue 10000 tirages aléatoires. Complétez et commentez les codes suivants


```{r, eval = FALSE}
# remplacer eval = FALSE par eval = TRUE

# nombre de simulations
n = 10000

# comment 1
lambda <- .1
x <- rexp(n, lambda)
y <- rexp(n, lambda)
z <- x + y

# comment 2
hist(z, prob = TRUE, col = "lightblue", ylim = c(0, 0.04))

# comment 3 : la densité de z est celle d'une loi gamma
curve(dgamma(x, trouve_shape, trouve_rate), 
      add=TRUE, 
      col="blue", lwd=2)

legend("topright", lty=1, col=c("black", "blue"),
       lwd=2, c("empirique", "théorique"))
```


### Question 5

1. Calculez la fonction génératrice des moments de la loi exponentielle de paramètre $\lambda$.  

2. Retrouvez les résultats précédents concernant l'espérance et la variance à l'aide de cette fonction. 

**Réponse.**  La réponse peut être rédigée sur une feuille de papier libre. Donnez le résultat. 

### Question 6

Soient $n$ variables $X_i$ indépendantes de loi exponentielle $\mathcal E(\lambda)$.

1. Calculez la fonction génératrice des moments de la variable aléatoire $S_n = X_1+\dots+X_n$. 

2. Montrez que la loi de $S_n$ est la loi Gamma$(n, \lambda)$ de densité 

$$
f_{S_n}(s) = \frac{\lambda^n}{(n-1)!} s^{n-1} e^{-\lambda s} \,  1_{\mathbb{R}_+} (s) \, \quad s \in \mathbb{R}.
$$


**Réponse.**  La réponse peut être rédigée sur une feuille de papier libre. 


### Question 7

Déduire de la question précédente la loi de la variable aléatoire $\overline X_n = S_n/n$. Retrouvez une loi connue.

**Réponse.**  La réponse peut être rédigée sur une feuille de papier libre. On ne donnera que le résultat.


### Question 8

Représentez graphiquement les densités des lois des variables  $\overline X_5$,  $\overline X_{10}$, $\dots$,  $\overline X_{25}$. 


**Réponse.**   Commentez le code suivant. Que remarque-t-on ? 


```{r, eval = FALSE}
# remplacer eval = FALSE par eval = TRUE

lambda = 0.1

# commentaire
curve(dgamma(x, 5, 5*lambda), from=0, to= 3/lambda, 
      ylim=c(0,2*lambda), 
      lwd = 2, ylab=expression(f[X](x)),
      lty = 2, col = "grey20")

# commentaire
for(i in 2:5)
  curve(dgamma(x, 5*i, 5*i*lambda), 
        lty=i, 
        col=i, add=TRUE, lwd= 2)

# commentaire
abline(v=1/lambda, col=6, lwd=2)

legend("topright", 
       lty=c(1:5, 1), 
       col=1:6, c(paste("Gamma (", 1:5, ",", 5*(1:5), "lambda)"), "1/lambda"), lwd=2)
```




## Exercice 3. Loi Normale 

### Question 1

Calculez la fonction génératrice des moments de la loi $\mathcal N(0,1)$. On rappelle que la densité de cette loi est donnée par la courbe de Gauss

$$
f(x) = \frac{1}{\sqrt{2\pi}} e^{-x^2/2} \, , \quad x \in \mathbb{R}
$$
**Indication** : On utilise l'identité remarquable $x^2 - 2xt = (x-t)^2 - t^2$. 

**Réponse.**  La réponse peut être rédigée sur une feuille de papier libre. On ne donnera que le résultat.


### Question 2

 Déduire de la question précédente les quatre premiers moments de la loi normale $\mathcal N(0,1)$. 

**Réponse.**  La réponse peut être rédigée sur une feuille de papier libre. On ne donnera que le résultat.

### Question 3

Soit $m\in \mathbb{R}$, $\sigma^2 \in \mathbb{R}_+$ et $Z$ une variable aléatoire de loi $\mathcal N(0,1)$. On appelle loi  $\mathcal N(m,\sigma^2)$ la loi de la  variable aléatoire $X = m + \sigma Z$ pour $\sigma>0$. 

Calculez la fonction génératrice des moments de la loi  $\mathcal N(m,\sigma^2)$, puis déterminez sa densité. 

**Réponse.**  La réponse peut être rédigée sur une feuille de papier libre. On ne donnera que le résultat.

### Question 4

Soit $X$ et $Y$ deux variables aléatoires indépendantes de loi normale $\mathcal N(m_X, \sigma^2_X)$ et $\mathcal N(m_Y, \sigma^2_Y)$ respectivement et $a_1,a_2$ des scalaires. 

Démontrez que  $a_1X+a_2Y$ est une variable aléatoire de loi normale de moyenne $a_1 m_X + a_2 m_Y$ et de variance $a_1^2 \sigma^2_X + a_2^2 \sigma^2_Y$.

**Réponse.**  La réponse peut être rédigée sur une feuille de papier libre. 

### Question 5

Soit $X$ et $Y$ deux variables aléatoires indépendantes de loi normale $\mathcal N(-2, 1)$ et $\mathcal N(1, 4)$ respectivement. 

1. Déterminez la loi de la variable $X + 2Y$. 

2. Vérifiez le résultat de manière empirique à l'aide d'une expérience numérique utilisant 10000 tirages de la loi $\mathcal N(0,1)$ (`rnorm`).

**Réponse.**  La réponse peut être rédigée sur une feuille de papier libre. Complétez et commentez le code suivant.


```{r, eval = FALSE}
# remplacer eval = FALSE par eval = TRUE

n = 10000

# comment 1
x <- rnorm(n, -2, 1)
y <- rnorm(n, 1, 2)
z <- x + 2*y

# comment 2
hist(z, prob = TRUE, col = "pink", 
     ylim = c(0, .11), 
     xlim = c(-10, 10))

# comment 3 : la densité de z est celle d'une loi normale
curve(dnorm(x, trouve_la_moyenne, et_l_ecart_type), 
      add=TRUE, col="blue", lwd=2)

legend("topright", lty=1, 
       col=c("black", "blue"), 
       lwd=2, c("empirique", "théorique"))
```




## Exercice 4

On lance une pièce équilibrée. Si le résultat est "pile", on gagne une somme $U$ de loi uniforme sur $[0,1]$ (l'unité n'est pas précisée). Si le résultat est "face", on gagne une somme égale à 1. 

On note $X$ le gain obtenu à l'issue du jeu. 

### Question 1

Déterminez la fonction de répartition de la loi de $X$. En déduire la valeur médiane du gain. 

**Réponse.**  La réponse peut être rédigée sur une feuille de papier libre. Donnez le résultat. 


### Question 2

1. Proposez un algorithme de simulation pour la loi de la variable $X$. 


2. Vérifiez la validité de l'algorithme expérimentalement en comparant les fonctions de répartition théorique et empirique (effectuez 10000 tirages de cette loi).


3. Évaluez la valeur moyenne du gain arrondie à deux décimales.

**Réponse.** 1. Complétez le code suivant 

```{r, eval = FALSE}
# remplacer eval = FALSE par eval = TRUE

n = 10000

# commentaire
lancer <- sample(c("pile", "face"), n, replace = TRUE)

# commentaire
x <- (lancer == "face") + (lancer == "pile")*rplace_moi
round(mean(x), 2)
```



### Question 3

Calculez l'espérance de $X$.

**Réponse.** La réponse peut être rédigée sur une feuille de papier libre. Donnez le résultat. 





## Exercice 5 (facultatif)

On considére la variable aléatoire définie de la manière suivante

$$
X = 1_{(U\leq 1/3)} V + 1_{(U>2/3)} (1+V) \, ,
$$ 
pour $U,V$ deux variables indépendantes de loi uniforme $\mathcal{U}(0,1)$.

### Question 1

Déterminez la fonction de répartition de la loi de $X$.

**Réponse.**  La réponse peut être rédigée sur une feuille de papier libre. On ne reportera que le résultat. 

### Question 2

Représentez graphiquement la fonction de répartition obtenue dans la question 1. La loi de la variable $X$ admet-elle une densité de probabilité ?

**Réponse.**  On peut utiliser la fonction `curve` ou la fonction `plot`. 

### Question 3

On étudie l'algorithme suivant 

- tirer $N$ dans $E=\{1,2,3\}$ de manière équiprobable,
- tirer $U$ de loi uniforme $\mathcal U(0,1)$,
- renvoyer $Y = 1_{(N=3)}+1_{(N\neq 1)}U$.

En R, l'algorithme est implémenté (vectoriellement) par

```{r}
n = 1000

N <- sample(1:3, n, replace = TRUE)
y <- (N == 3) + (N != 1)*runif(n)
```

Calculez la fonction de répartition de la variable aléatoire $Y$ obtenue par cet algorithme.

**Réponse.**  La réponse peut être rédigée sur une feuille de papier libre (formule des probabilités totales). 



### Question 4

Vérifiez empiriquement l'algorithme en comparant les fonctions de répartition théorique et empirique.

**Réponse.** Commentez les codes suivants

```{r, eval = FALSE}
# remplacer eval = FALSE par eval = TRUE

# comment 1
FX <- function(x){
  return((1/3+x/3)*(0 <= x & x < 2) + (x >= 2)) }

# comment 2
plot(ecdf(y), do.points=TRUE, 
     main = "Fonction de répartition", 
     ylab = expression(F(x)), ylim = c(0,1))

# comment 3
curve(FX(x), add=TRUE, col="blue", n = 201, lwd=1.5)
legend("bottomright", lty=1, 
       col=c("black", "blue"), 
       c("empirique", "théorique"), lwd=1.5)
```

### Question 5

Vérifiez empiriquement la validité de l'algorithme en réalisant un graphe de probabilité : valeurs de la fonction de répartition théoriquement attendue en fonction des valeurs de la fonction de répartition empirique)

**Réponse.** Complétez le code suivant. `ecdf` calcule la fonction de répartition empirique d'un échantillon. Attention cette commande renvoie une fonction.

```{r, eval = FALSE}
# remplacer eval = FALSE par eval = TRUE
plot(fonction_repartition_empirique(y), 
     fonction_repartition_theorique(y), 
     main="Graphe de probabilité", 
     xlab="proba. empirique", 
     ylab="proba. théorique")

abline(0, 1, col="grey")
```



